臺灣桃園地方法院民事判決
110年度重訴字第297號
原      告  徐兆火  

訴訟代理人  李國煒律師
被      告  宋永墻  

訴訟代理人  黃俊華律師
被      告  徐有福  
訴訟代理人  康英彬律師
上列當事人間塗銷所有權移轉登記等事件，本院於民國111年5月
27日言詞辯論終結，判決如下： 
　　主      文
原告之訴及假執行之聲請均駁回。
訴訟費用由原告負擔。
    事實及理由
壹、程序方面： 
    按訴狀送達後，原告不得將原訴變更或追加他訴，但擴張或
    減縮應受判決事項之聲明者，不在此限，民事訴訟法第255
    條第1項第3款定有明文。原告於本院審理中經數次之變更，
    最後將備位聲明變更如後開原告訴之聲明所示（本院卷第38
    7、461頁），核屬擴張、減縮應受判決事項之聲明，合於上
    開規定，應予准許。
貳、實體方面：
一、原告主張：
  ㈠原告為被告徐有福之父、被告宋永墻為被告徐有福之女婿，
    亦為原告之孫婿。原告名下原有桃園市○○區○○○段○○○○段○○○
    ○000○000地號土地，被告徐有福前向原告謊稱要申請上開土
    地上房屋之補助款，騙取原告的印鑑章，持以申請原告的印
    鑑證明，並盜蓋於土地登記申請書、買賣契約書等件，將上
    開土地先合併再分割為000、000-1地號土地，並分別於民國
    96年10月11日、96年10月17日以買賣為原因將所有權移轉登
    記予被告宋永墻，然原告與被告宋永墻間並無買賣或物權移
    轉之意思合致，爰先位依民法第179條、第113條規定，請求
    塗銷上開移轉登記。
  ㈡如認原告與被告宋永墻間就原000地號土地成立買賣契約，則
    被告宋永墻應給付買賣價金新臺幣（下同）170萬元予原告
    ；如認原告與被告徐有福間就原0020地號土地成立買賣契約
    ，因被告均辯稱被告宋永墻是以對被告徐有福的300萬元債
    權抵付買賣價金，則被告徐有福應給付買賣價金300萬元予
    原告；如認原告與被告徐有福間就原0020地號土地無買賣契
    約存在，則被告徐有福受有300萬元之不當得利，應返還予
    原告等語，爰備位依買賣關係或不當得利之規定，請求被告
    徐有福給付原告300萬元等語。
  ㈢先位聲明：
    1.被告宋永墻就000地號土地，於96年10月11日以買賣為登
      記原因，經中壢地政事務所所為之所有權移轉登記，應予
      塗銷，返還為原告所有。
    2.被告宋永墻就000-1地號土地，於96年10月17日以買賣為
      登記原因，經中壢地政事務所所為之所有權移轉登記，應
      予塗銷，返還為原告所有。
  ㈣備位聲明：
    1.被告宋永墻應給付原告170萬元，及自起訴狀繕本送達翌
      日起至清償日止，按年息5%計算之利息。
    2.被告徐有福應給付原告300萬元，及自起訴狀繕本送達翌
      日起至清償日止，按年息5%計算之利息。
    3.前二項之人，如有一人給付，其餘之人於其給付範圍內免
      給付義務。
    4.願供擔保，請准宣告假執行。
二、被告則以：
  ㈠被告宋永墻：緣95年間原告以原000、0020地號土地向桃園市
    甲區農會（下稱甲區農會）抵押貸款無力清償，甲區農會聲
    請查封上開土地，原告不欲上開土地遭外人拍賣取得，遂向
    家人表示如能協助其清償貸款，其願將原000地號土地賣予
    該協助之人，被告宋永墻聽聞後同意協助，兩造即於95年12
    月29日簽立不動產買賣契約書，約定由被告宋永墻以170萬
    元購買原000地號土地。簽約當下被告宋永墻已給付20萬元
    予原告，其餘150萬元則匯款或存入原告在甲區農會貸款帳
    戶，協助原告清償貸款，使上開土地免於拍賣。另原告亦將
    原0020地號土地出售予被告徐有福。惟在辦理原000地號土
    地移轉登記時，因土地上有一違建橫跨原000、0020地號土
    地，無法單獨移轉原000地號土地，故須先將原000地號土地
    （面積1840平方公尺）、原0020地號土地（面積1816平方公
    尺）合併成000地號土地（3656平方公尺），再分割為000地
    號土地（面積940平方公尺即違建坐落範圍）、000-1地號土
    地（面積2716平方公尺），方可移轉登記。因合併、分割後
    之土地與原買賣契約約定之範圍不同，且被告徐有福當時亦
    積欠被告宋永墻300萬元債務，故被告徐有福將其自原告處
    買得之原0020地號土地權利抵償予被告宋永墻，原告亦同意
    將分割後之000、000-1地號土地一併移轉予被告宋永墻，並
    順利於96年10月間完成移轉登記。被告宋永墻自97年起繳納
    000、000-1地號土地之地價稅，從未間斷，10餘年間未見原
    告異議或請求給付買賣價金，原告事隔多年主張上開移轉登
    記無效或無法律上原因云云，難認有據。又被告宋永墻已將
    原000地號土地價金170萬元均交付予原告，就原0020地號土
    地價金，原告係出售予被告徐有福，與被告宋永墻無關等語
    置辯。並聲明：原告之訴及假執行之聲請均駁回。如受不利
    之判決，願供擔保請准宣告免為假執行。
  ㈡被告徐有福：原告前為避免原000、0020地號土地遭甲區農會
    拍賣，徵詢家人有無意願協助清償貸款，其願出售上開土地
    予該人，被告徐有福遂邀同被告宋永墻一同處理，由被告宋
    永墻向原告購買原000地號土地，被告徐有福購買原0020地
    號土地，因原告與被告徐有福為父子關係，原告僅要求被告
    徐有福給付20萬元，但移轉土地所有權衍生之稅賦330,214
    元、罰鍰6萬元、規費2,200元、代辦費52,000元均由買方負
    擔。被告徐有福已將現金20萬元交付原告，其他項目則由被
    告宋永墻代被告徐有福繳納。嗣因原000、0020地號土地上
    有違建農舍坐落，故合併、分割使農舍坐落於單一地號以利
    移轉。另因被告徐有福積欠被告宋永墻300萬元，故被告徐
    有福將向原告購得原0020地號土地權利讓予被告宋永墻，並
    得原告同意後，將分割後之000、000-1地號土地直接由原告
    移轉登記予被告宋永墻。上開情事原告均知悉，否則地政士
    如何取得辦理上開土地移轉所需之權狀正本、原告印鑑章、
    原告印鑑證明、原告身分證？又原告曾於103年間預立遺囑
    ，當時已知原000、0020地號土地非原告所有，且自97年起
    原告即無庸繳納地價稅，經10餘年再否認買賣乙事，無非遭
    他人唆使而為，原告之訴為無理由等語置辯。並聲明：原告
    之訴及假執行之聲請均駁回。如受不利之判決，願供擔保請
    准宣告免為假執行。
三、經查，本件土地異動過程為：㈠95年11月24日原000、0020地
    號土地均被查封，嗣於96年1月23日塗銷查封（本院卷第231
    、237頁），所有權人均為徐兆火。㈡96年9月21日原000、00
    20地號土地合併，0020地號土地刪除（本院卷第232、238頁
    ）。同日，合併後的000地號土地再分割出000-1地號土地，
    所有權人均為徐兆火（本院卷第232、233頁）。㈢96年10月1
    1日000地號土地以買賣為原因，移轉登記為宋永墻所有（本
    院卷第232頁），登記字號：96年壢登字第411680號。㈣96年
    10月17日000-1地號土地以買賣為原因，移轉登記登記為宋
    永墻所有（本院卷第233頁），登記字號：96年壢登字第421
    210號等情，有異動索引查詢資料在卷可參，堪信為真實。
四、本件爭點為：㈠先位部分：原告所有之000、000-1地號土地
    ，分別於96年10月11日、96年10月17日以買賣為原因移轉登
    記予被告宋永墻，是否為無效之法律行為或無法律上原因之
    行為？原告請求被告宋永墻塗銷及移轉登記有無理由？㈡備
    位部分：原告請求被告宋永墻給付買賣價金170萬元有無理
    由？原告請求被告徐有福給付買賣價金或不當得利300萬元
    有無理由？分述如下：
  ㈠先位部分：
    1.按當事人主張有利於己之事實者，就其事實有舉證之責任
      ，民事訴訟法第277條本文定有明文。次按無效法律行為
      之當事人，於行為當時知其無效，或可得而知者，應負回
      復原狀或損害賠償之責任，民法第113條定有明文。故主
      張法律行為無效之人，應就法律行為有何無效之原因負舉
      證責任。再按，當事人已承認私文書上之印文為真正，僅
      否認係其本人或代理人所蓋時，依舉證責任分配原則，應
      由為此爭執之當事人負舉證責任。（最高法院95年度台上
      字第1786號民事判決意旨參照）。
    2.原告主張被告徐有福前向原告謊稱要申請上開土地上房屋
      補助款，騙取原告的印鑑章，持以申請原告的印鑑證明，
      並盜蓋於土地登記申請書、買賣契約書等件，辦理原000
      、0020地號土地移轉登記予被告宋永墻云云，均為被告所
      否認，自應由原告就其未授權被告徐有福用印之盜蓋事實
      負舉證責任。然原告僅泛稱土地登記申請書及印鑑證明上
      無原告親自簽名，自非原告申請云云，未曾提出任何證據
      證明。經查：
      ⑴本院向桃園○○○○○○○○調取原告於95年12月29日申請印鑑
        證明申請書正本（影本附於本院卷第255頁），此印鑑
        登記證明申請書上有原告本人簽名及用印，並記載申請
        5份，堪信確實為原告本人申請。而原告於96年10月間
        移轉登記000、000-1地號土地予被告宋永墻之土地登記
        申請書所附之印鑑證明即為原告於95年12月29日向桃園
        ○○○○○○○○申請之印鑑證明，亦有二份土地登記申請書在
        卷可參（本院卷第59至102頁），堪信原告有將000、00
        0-1地號土地移轉登記予被告宋永墻之意思。
      ⑵再者，原告於95年12月29日與被告宋永墻所簽之不動產
        買賣契約書上「賣主欄」及付款明細表之「收款人簽名
        」均有原告之簽名及用印，亦有該買賣契約書附卷為憑
        （本院卷第285至289頁）。原告雖否認上開簽名之真正
        ，惟此份契約書作成日期與申請印鑑證明之日期相同，
        其上印章及簽名亦相符，應認是原告本人所簽名。
      ⑶另中壢地政事務所曾於96年9月19日通知原告原000、002
        0地號合併、分割為000、000-1地號土地，並寄發土地
        複丈結果通知書至原告住所「桃園市○○區○○村00鄰○○00
        ○0號」（本院卷第429、431頁），桃園市政府亦曾於96
        年11月20日寄發裁處書至原告上開住所，裁處書主旨載
        明000、000-1地號土地未經核准擅自建築使用，處罰鍰
        6萬元等語（本院卷第169至173頁）。則原告於96年間
        應可知悉原000、0020地號土地合併、分割之事實。
      ⑷又原告於103年預立遺囑，遺囑上已無原000、0020地號
        土地，亦無000、000-1地號土地，有公證書及代筆遺囑
        影本在卷可考（本院卷第433至441頁）。則原告至遲於
        103年已可發現其名下上開土地已移轉予他人。
      ⑸依上開證據顯示，原告確實有出賣原000地號土地予被告
        宋永墻之意思，且有將000、000-1地號土地移轉登記予
        被告宋永墻之意思，否則原告不會長達10餘年未曾反應
        其名下土地遭他人移轉，故原告主張上開移轉登記之法
        律行為無效云云，並不可採。
    3.再按不當得利依其類型可區分為「給付型之不當得利」與
      「非給付型不當得利」，前者係基於受損人有目的及有意
      識之給付而發生之不當得利，後者乃由於給付以外之行為
      （受損人、受益人、第三人之行為）或法律規定或事件所
      成立之不當得利。在「給付型之不當得利」，既因自己行
      為致原由其掌控之財產發生主體變動，則本於無法律上之
      原因而生財產變動消極事實舉證困難之危險，自應歸諸主
      張不當得利請求權存在之當事人。是該主張不當得利返還
      請求權人，應就不當得利之成立要件負舉證責任，亦即必
      須證明其與他方間有給付之關係存在，及他方因其給付而
      受利益致其受損害，並就他方之受益為無法律上之原因，
      舉證證明該給付欠缺給付之目的，始能獲得勝訴之判決（
      最高法院102年度台上字第420號民事判決意旨參照）。
    4.原告主張其沒有移轉000、000-1地號土地予被告宋永墻之
      買賣或物權移轉之意思合致云云，為被告宋永墻所否認，
      因本院前已認定上開移轉是基於原告自己的意思為之，自
      應由原告就其移轉有何「無法律上原因」負舉證責任。然
      原告僅泛稱土地登記申請書及印鑑證明上無原告親自簽名
      ，自非原告申請云云，未曾提出任何證據證明，則原告依
      民法第179條規定請求被告宋永墻移轉000、000-1地號土
      地予原告，自屬無據。
    5.小結：原告主張其所有之000、000-1地號土地，分別於96
      年10月11日、96年10月17日以買賣為原因移轉登記予被告
      宋永墻，為無效之法律行為或無法律上原因之行為，並請
      求被告宋永墻塗銷登記、移轉予原告云云，為無理由。
  ㈡備位部分：
    1.原告主張如認原告與被告宋永墻間就原000地號土地成立
      買賣契約，則被告宋永墻應依約給付買賣價金170萬元予
      原告，惟原告並未收受價金云云。惟查：
      ⑴依原告與被告宋永墻簽立之95年12月29日不動產買賣契
        約書第2條約定，買賣總價170萬元。第1期簽約款95年1
        2月29日20萬元、第4期尾款150萬元於產權辦理移轉登
        記予甲方（被告宋永墻）下來時三日內付清（本院卷第
        287頁）。而此契約所附之付款明細表記載95年12月29
        日簽約款20萬元經原告收款並簽名、蓋章（本院卷第28
        9頁），堪信被告宋永墻已給付簽約款20萬元。
      ⑵而告宋永墻辯稱其於96年12月3日將買賣價金934,042元
        以現金存款至原告於甲區農會貸款帳戶為原告清償貸款
        乙情，亦有甲區農會110年12月3日函文所附之交易明細
        及傳票影本附卷為憑（本院卷第325、331頁），存款人
        確實為被告宋永墻，堪信被告宋永墻已給付買賣價金93
        4,042元。原告雖主張甲區農會的貸款是被告徐有福拿
        去用，所以應由被告徐有福清償，不能當作買賣價金云
        云（本院卷第388頁），然該貸款之借款人為原告，即
        應由原告清償。
      ⑶被告宋永墻另辯稱其將剩餘價金565,958元委由被告徐有
        福以現金存款至原告甲區農會貸款帳戶等語，雖未提出
        證據，惟本院審酌依95年12月29日不動產買賣契約書第
        2條之約定，尾款於產權辦理移轉登記予被告宋永墻後
        三日內付清（本院卷第287頁），而000、000-1地號土
        地於96年10月11日、96年10月17日移轉登記予被告宋永
        墻，且被告宋永墻也於96年12月3日給付買賣價金934,0
        42元。迄至原告於110年7月21日提起本件訴訟，10餘年
        間原告未曾爭執被告宋永墻未付清買賣價金，顯不合理
        ，應認被告宋永墻確實已付清買賣價金。故原告請求被
        告宋永墻給付170萬元買賣價金，為無理由。
    2.原告主張如認原告與被告徐有福間就原0020地號土地成立
      買賣契約，依被告辯稱被告宋永墻是以對被告徐有福的30
      0萬元債權抵付買賣價金，則被告徐有福應給付買賣價金3
      00萬元予原告云云。然查：
      ⑴原告並未舉證證明原告與被告徐有福間就原0020地號土
        地成立的買賣契約價金約定300萬元。而被告徐有福辯
        稱因原告與被告徐有福為父子關係，原告僅要求被告徐
        有福給付20萬元，但移轉土地所有權衍生之稅賦330,21
        4元、罰鍰6萬元、規費2,200元、代辦費52,000元均由
        買方負擔。被告徐有福已將現金20萬元交付原告，其他
        項目則由被告宋永墻代被告徐有福繳納等語，有邱地政
        事務所代繳規費及服務費明細表、桃園市政府96年11月
        20日裁罰書、規費收據等件為憑（本院卷第157、169至
        173、189至197頁），尚非毫無根據。
      ⑵復經證人乙（為原告孫女、被告徐有福女兒、被告宋永
        墻妻子）於本院審理中具結證稱略以：土地在未分割前
        有去甲農會借款，本來是000、0020地號。土地被法院
        查封，徐兆火跟子女說誰願意出資解決農會債務，就讓
        受一塊地。當時所有子女沒有人願意出面解決。徐兆火
        及徐有福同時來詢問宋永墻願意出資解決。我與宋永墻
        討論後因是娘家土地所以出資幫忙。達成協議分割前00
        0以170萬元讓受給宋永墻。分割前的0020，徐兆火有意
        思要給徐有福，當時徐兆火與徐有福達成讓受協議，20
        萬現金及所有產生的罰款及稅賦。要過戶時才發現有違
        建橫跨兩個地號無法單獨移轉所有權，就是將違建拆除
        或是兩筆土地登記在同一人名下。後來才決定照違建（
        農舍）坐落的位置分割成000、000-1，因分割後土地面
        積與原來兩筆土地000、0020面積不一樣，宋永墻與徐
        有福之間有債務問題，經過徐兆火、宋永墻、徐有福同
        意將兩筆土地登記在宋永墻名下。徐兆火與徐有福有找
        過我們，在宋永墻的7-11店裡，大概是95年12月，是法
        院查封二筆土地的時間。因徐兆火的子女不願意出資解
        決，故徐兆火、徐有福才來問宋永墻是否有意願。時間
        是95年12月29日就是簽立買賣契約的日期，當天早上徐
        兆火、徐有福來店裡拿走現金30萬元，並帶走宋永墻的
        印鑑證明及所有證件，全部交由丙代書事務所辦理，宋
        永墻並沒有去丙代書事務所，因經營7-11很忙，我也沒
        有去。關於0020的買賣過程我沒有在場。是徐兆火與徐
        有福跟我說的，在95年12月29日簽約前已經確定宋永墻
        買000，徐有福買0020等語（本院卷第472、475頁）。
      ⑶再者，000、000-1地號土地已於96年10月11日、96年10
        月17日移轉登記予被告宋永墻，迄至原告於110年7月21
        日提起本件訴訟，10餘年間原告未曾爭執被告徐有福未
        付清買賣價金，顯不合理，應認被告徐有福確實已付清
        買賣價金。故原告請求被告徐有福給付300萬元買賣價
        金，為無理由。
    3.原告另主張如認原告與被告徐有福間就原0020地號土地無
      買賣契約存在，則被告徐有福受有300萬元之不當得利，
      應返還予原告云云。然查，本院已認定原告與被告徐有福
      間就原0020地號土地有買賣契約存在，則被告徐有福將原
      0020地號土地出售予被告宋永墻所獲得之價金300萬元並
      非不當得利，故原告請求被告徐有福返還300萬元之不當
      得利，亦屬無據。
    4.小結：原告備位依買賣關係請求被告宋永墻給付170萬元
      及依買賣關係或不當得利之規定，請求被告徐有福給付原
      告300萬元，均無理由。
五、綜上所述，原告先位依民法第179條、第113條規定，請求被
    告宋永墻塗銷000、000-1地號土地之移轉登記；及備位依買
    賣關係請求被告宋永墻給付170萬元及依買賣關係或不當得
    利之規定，請求被告徐有福給付原告300萬元，均無理由，
    應予駁回。又原告之訴既經駁回，其假執行之聲請即失所依
    據，應併予駁回。
六、本件事證已臻明確，兩造其餘攻擊防禦方法及舉證，核與判
    決結果無影響，爰不予一一論述，併此敘明。
七、訴訟費用負擔之依據：民事訴訟法第78條。
中　　華　　民　　國　　111 　年　　6 　　月　　17　　日
                  民事第三庭  法  官  吳佩玲
以上正本係照原本作成。
如對本判決上訴，須於判決送達後20日內向本院提出上訴狀。如
委任律師提起上訴者，應一併繳納上訴審裁判費。
中　　華　　民　　國　　111 　年　　6 　　月　　17　　日
                              書記官　龍明珠